最高法院民事判決　　　　　　九十四年度台上字第一一一八號
　　上　訴　人　辛○○
　　訴訟代理人　史錫恩律師
　　　　　　　　孫天麒律師
　　被 上訴 人　乙○○
　　　　　　　　　　　　之11.
　　訴訟代理人　陳化義律師
　　被 上訴 人　戊○○
　　　　　　　　　　　　1
　　　　　　　　庚○○
　　　　　　　　　　　　9號4.
　　　　　　　　丁○○
　　　　　　　　　　　　6號3.
　　　　　　　　丙○○
　　　　　　　　甲○○
　　　　　　　　　　　　號2樓.
　　　　　　　　己○○
　　　　　　　　　　　　之1
上列當事人間請求損害賠償事件，上訴人對於中華民國九十一年
十二月十六日台灣高等法院第二審判決（九十年度重上字第五三
四號），提起上訴，本院判決如下：
    主  文
原判決廢棄，發回台灣高等法院。
    理  由
本件上訴人主張：伊於民國七十七年十二月十七日與被上訴人訂
定不動產買賣契約書，向被上訴人購買祭祀公業陳珍尾、陳永陞
名下坐落台北縣汐止鎮○○○段之土地三十筆，總價新台幣（下
同）一億四千七百二十萬八千元，伊已依約給付被上訴人定金三
百萬元，並給付陳瓊仲介費一百萬元。依該契約書第十條及第十
一條約定，被上訴人應於簽約日起一個月內，將該契約書第三條
所載辦理過戶所需之印鑑證明、戶籍謄本、授權管理人全權處分
權書、同意出售會議記錄、免稅證明書等項交予伊辦理移轉登記
，若超過一個月仍未將移轉登記證件準備齊全，或自簽約日起超
過四十五天，未能完成產權登記或其他不能履約情形時，視同違
約，伊得單獨解約，且被上訴人所收款項應於違約日起十天內，
以已付價款加倍返還伊，並賠償伊之損失，該契約書第四條並另
約定，被上訴人就此應負連帶責任。詎被上訴人自簽約後，遲不
辦理所有權移轉登記，拖延迄今仍不履約，為此以起訴狀繕本之
送達，為解除買賣契約之意思表示等情。先位依該契約書第十條
約定及給付遲延法律關係，求為命被上訴人連帶給付伊七百萬元
及加計自七十八年二月十一日起算法定遲延利息。備位依契約解
除回復原狀及不當得利之法律關係，求為命被上訴人連帶給付伊
三百萬元及加計自七十八年二月十一日起算法定遲延利息之判決
。
被上訴人乙○○則以：上訴人本人並未出面簽訂契約，上訴人「
辛○○」之名字係由林肇俊所簽，印章則由蔡志弘蓋上，上訴人
既未提出書面授權文件，其法律行為違反法定方式而無效。且被
上訴人丙○○、甲○○於簽約時均未成年，又未授權他人代理，
故系爭契約於簽約時僅有七人同意，未達派下員二分之一以上，
該不動產買賣契約不生效力。又上訴人於七十七年十二月二十五
日未依約給付第一期價金，伊得主張同時履行抗辯而拒絕交付證
件，伊自無違約情事。況當日上訴人已表示不買，願被沒收定金
，伊亦無返還定金義務，並得依約沒收定金。上訴人未定期催告
伊履行契約，亦不生遲延問題。又伊未收到定金三百萬元，自無
不當得利等語。被上訴人戊○○、庚○○則以：庚○○並未經丙
○○、甲○○之法定代理人事先同意或事後承認，其所代為簽名
不生效力，故迄今僅有七人簽約同意出賣，未達派下員二分之一
以上同意，條件未成就買賣契約不生效力。被上訴人及其他祭祀
公業派下員，亦未授權乙○○收受定金，買賣契約第二條文末「
收訖、乙○○」等字係事後補簽。上訴人未定期限催告逕行解除
買賣契約，顯與民法第二百五十四條規定不合，且不得請求自七
十八年二月十一日起算遲延利息。上訴人非因買賣之不動產產權
糾紛受有損害，亦不得依契約第四條約定，請求連帶賠償各等語
，資為抗辯。
原審維持第一審所為上訴人敗訴之判決，駁回其上訴，無非以：
上訴人主張之事實，業據提出不動產買賣契約書、定金收據、祭
祀公業陳珍尾陳永陞規約書、祭祀公業會議記錄、佣金收據影本
各一份為證。查兩造所不爭執之系爭不動產買賣契約書記載系爭
土地之買受人為辛○○。祭祀公業陳珍尾陳永陞派下會議記錄內
容亦記載：「……出售本祭祀公業土地給辛○○……」，證人蔡
志弘及王叔榮律師並證稱：係辛○○授權蔡志弘買受系爭土地等
語，足認系爭土地之買受人為上訴人。系爭不動產買賣契約書前
言明確記載：「立契約書人買方辛○○，賣方祭祀公業陳珍尾陳
永陞」，契約之末簽名欄賣方亦記載為祭祀公業陳珍尾陳永陞。
七十七年十二月九日乙○○所出具之收據，收取人亦記載為：「
祭祀公業陳珍尾陳永陞派下代表人乙○○」。另祭祀公業陳珍尾
陳永陞派下會議記錄及被上訴人所分別出具之同意書，亦均表明
祭祀公業陳珍尾陳永陞之部分派下員即本件被上訴人，同意推選
乙○○為祭祀公業陳珍尾陳永陞管理人，及由該管理人出售系爭
不動產予上訴人。再參酌證人林肇俊、蔡志弘證稱祭祀公業要賣
土地，乙○○表示其將來可以順利當選為公業管理人，有權處理
土地買賣事宜等情，足認系爭不動產買賣契約，係由祭祀公業陳
珍尾陳永陞之部分派下員代表祭祀公業出賣祭祀公業土地。惟依
祭祀公業陳珍尾陳永陞規約書第六條規定，公業處分財產須依二
分之一以上派下員之同意辦理，系爭不動產買賣契約於七十七年
十二月十七日簽訂時，被上訴人丙○○、甲○○二人均未成年，
系爭買賣契約及同意書雖有庚○○代其二人簽章，然庚○○並非
該二人之法定代理人，上訴人又未舉證證明庚○○之代理行為已
經合法之授權，則丙○○、甲○○二人是否可認同意出賣及代表
簽約，已非無疑。雖丙○○之祖母陳赤於系爭買賣契約簽訂後，
承認庚○○代丙○○、甲○○簽約之效力，而可認為陳赤同意丙
○○及甲○○二人之簽約及代表出賣祭祀公業財產，然陳赤係以
派下員有二分之一以上同意為其前提，而扣除丙○○、甲○○二
人，買賣契約書上簽名同意者僅剩派下員七名，不符陳赤當時同
意之要件，亦難認丙○○、甲○○二人已同意或代表祭祀公業陳
珍尾陳永陞，系爭不動產買賣契約就祭祀公業全體而言，自屬尚
未成立。丙○○、甲○○以外之被上訴人所代表祭祀公業陳珍尾
陳永陞出賣系爭不動產之買賣契約既尚未成立，則上訴人本於系
爭買賣契約書第十條關於違約及加倍返還之約定，與違約損害賠
償之法律關係，請求被上訴人連帶給付七百萬元及其利息。或於
解除契約後，另依民法第二百五十九條第二款、第一百七十九條
規定，請求被上訴人連帶給付三百萬元及其利息，均無理由，不
應准許等詞，為其判斷之基礎。
按買賣並非處分行為，故公同共有人中之人，未得其他公同共有
人之同意，出賣公同共有物，應認為僅對其他公同共有人不生效
力，而在締約當事人間非不受其拘束（本院七十一年台上字第五
○五一號判例參照）。又祭祀公業之財產為祭祀公業派下公同共
有。本件原審依祭祀公業陳珍尾陳永陞規約書第六條規定公業處
分財產須依二分之一以上派下員之同意辦理，認系爭不動產買賣
契約因未經派下員二分之一以上之同意而訂定，對祭祀公業全體
尚未成立，推論上訴人對於訂約之被上訴人不得依該契約為請求
，依首揭說明，其見解即有可議。次查，訴外人陳赤表示只要有
派下員二分之一以上同意，其亦同意丙○○、甲○○二人出賣系
爭祭祀公業土地，其所謂派下員二分之一以上，是否包括丙○○
、甲○○二人？又系爭買賣契約簽訂後，陳赤承認庚○○代丙○
○、甲○○簽約當時，是否為丙○○、甲○○之法定代理人？原
審就此部分語焉不詳，未予明確審認，遽為不利上訴人之認定，
亦嫌速斷。末查，原審駁回上訴人不當得利之請求，而未說明其
心證之理由，亦有判決不備理由之違法。上訴論旨，執以指摘原
判決不當，求予廢棄，非無理由。
據上論結，本件上訴為有理由。依民事訴訟法第四百七十七條第
一項、第四百七十八條第二項，判決如主文。
中　　華　　民　　國　九十四　年　　六　　月　 十七　 日
                      最高法院民事第四庭
                          審判長法官  吳　正　一
                                法官  劉　福　聲
                                法官  黃　義　豐
                                法官  簡　清　忠
                                法官  陳　國　禎
      本件正本證明與原本無異
                                      書  記  官
中　　華　　民　　國　九十四　年　　六　　月　二十九　日
                                                      v